最高法院刑事判決　　　　　　　　　　　　　　　九十一年度台上字第二六九六號
　　上　訴　人　甲○○
右上訴人因偽造文書案件，不服台灣高等法院中華民國九十年十月二十四日第二審判
決（九十年度上訴字第二四六三號，起訴案號：台灣台北地方法院檢察署八十八年度
偵字第五九七０號），提起上訴，本院判決如左：
    主  文
原判決撤銷，發回台灣高等法院。
    理  由
本件原判決認定：上訴人甲○○於民國七十七年間因詐欺案件，經原審於七十九年十
二月十八日判處有期徒刑一年六月，嗣裁定減為有期徒刑九月，於八十二年九月七日
執行完畢，竟仍不知悔改，於八十六年間另涉詐欺案件羈押於台灣台北看守所仁二舍
時，與案外人黃俊傑、劉志焜同處一舍房，因得知與黃俊傑同案之被告黃漢清收受黃
俊傑盜匪所得之金飾而遭判處贓物罪刑，且黃俊傑於同年四月八日發監執行，將其所
涉懲治盜匪條例案件之起訴書、判決書等相關資料交付予劉志焜，希劉志焜透過第三
人王彥明轉交其父，甲○○見有機可乘，竟基於意圖為自己不法所有之概括犯意，於
交保後之同年五月初返所探視劉志焜時，向劉志焜謊稱黃俊傑朋友打電話給伊，要劉
志焜將上開資料交付伊，使劉志焜陷於錯誤將上開書類如數交付，甲○○取得資料後
，即於同年五月二十日起去電黃漢清佯稱係調查局人員，多次約黃漢清在中正紀念堂
見面，並謊稱與局長交情很好，而調查局內部近期有一批黃金要標售，有辦法以低價
賣給黃漢清，並持上開判決書類，及印有「法務部調查局」公印文及「局長王榮洲」
簽名章戳印文之紙條以取信黃漢清，致生損害於王榮洲及法務部調查局。待黃漢清陷
於錯誤表示願意購買後，甲○○即要求黃漢清攜帶現金新台幣（下同）四百萬元用以
標售黃金及金手鍊二條與局長交換黃金，於同年六月七日中午在台北縣三重市三和國
中（起訴書誤為中和國中）見面，甲○○則於同日上午九時十五分許，去電全信金華
小客車租賃有限公司租車，該公司即派遣不知情之王祺村駕駛車號ＢＢ｜０３９８（
起訴書誤為０９３８）之ＶＯＬＶＯ轎車前往台北市○○路○段一七六號法務部調查
局台北市調查處（以下簡稱台北市調處）接人，甲○○與另一年籍姓名不詳之成年男
子上車後，即於十二時三十分許前往三和國中，接駁攜帶綠色背包（內裝有現金四百
萬元及約值五、六萬元之金手鍊二條）之黃漢清上車，並指示王祺村將車駛至三重市
重陽橋下，及台北市國父紀念館逸仙路門口停留，二次要求王祺村及該不詳姓名男子
下車迴避，由甲○○及黃漢清二人直接晤談，甲○○並趁機取回上開印有「法務部調
查局」公印文及「局長王榮洲」簽名章戳印文之紙條撕毀丟棄。至下午二時許，甲○
○復指示王祺村將車開往台北市調處，車行接近台北市調處時，甲○○即交付於不詳
時地偽造之「法務部調查局台北市調查處張志榮」名片，向黃漢清謊稱不能載外人進
調查局，要黃漢清先下車持上開張志榮名片跟車進入辦理會客，並將背包留在車上，
黃漢清不疑有他，即將背包留在車上並先行下車，甲○○見黃漢清下車後即以有急事
欲赴劍潭為由，指示王祺村加速駛離現場，黃漢清始知受騙等情，因而撤銷第一審之
判決，改判仍論處上訴人偽造公印文，累犯罪刑，並就上訴人被訴刑法第一百五十八
條、第一百五十九條、第二百二十條、第二百十條罪嫌部分說明不另為無罪之諭知，
固非無見。
惟查：(一)被害人之陳述如無瑕疵，且就其他方面調查又與事實相符，固足採為科刑之
基礎，倘其陳述尚有瑕疵，則在未究明前，遽採為論罪科刑之根據，即難認為適法。
原判決認上訴人甲○○佯稱其為調查局人員，並以出示黃俊傑之判決書等及交付印有
「法務部調查局」公印文及「局長王榮洲」簽名章戳印文之紙條、名片以取信告訴人
黃漢清，再詐稱調查局有黃金標售，可低價賣給告訴人，使告訴人黃漢清「攜帶現金
四百萬元用以標售黃金及金手鍊二條與局長交換黃金」，藉以向告訴人詐欺取得四百
萬元等乙節，無非以告訴人之指訴及證人廖世凱證稱當日確有將其貸款五百萬元其中
三百五十萬元交予告訴人等為其依據。惟上訴人除坦承曾依黃俊傑之判決向告訴人稱
若不給錢黃俊傑即將全部事情抖出，以向告訴人騙取五十萬元（偵二一五一二號卷第
十四頁背面）外，餘自警訊、偵查以迄第一審、原審，均否認有冒稱調查局人員及交
付上開紙條等行為。而告訴人黃漢清於八十六年六月十四日警訊中陳稱其與上訴人見
面時「完全沒有其他的人在場」（偵字一四七三七號卷第九頁背面），顯見交付上開
紙條、名片及佯稱為調查局人員、取得四百萬元現金部分，僅有告訴人之指訴，並無
他人目擊。該紙條及名片是否足以使告訴人對上訴人「調查局人員的身分深信不疑」
？何以告訴人未要求上訴人提出服務之證明文件以資取信？況告訴人自承其退伍後即
以經營銀樓為業（偵字一四七三七號卷第四十頁背面、第五十四頁背面），對相關黃
金買賣事宜自十分熟稔，尤其公務機關辦理標售業務，依法應依一定程序為之，上訴
人與告訴人聯絡期間，有無交付其他標售公告或文件予告訴人？否則未經查驗黃金成
色、數量或了解標售資格、程序，告訴人何以即攜帶鉅款前往辦理標售事宜？既係辦
理標售，何以告訴人黃漢清於偵查中竟指稱「待車子駛至調查局門口的時候，他（指
上訴人）告訴我說先把東西放在車內然後拿著他的名片到門口告訴他們說『我要協助
張志榮辦案』，他們才會讓我進去」（偵字一四七三七號卷第八頁）？告訴人對此均
能無疑？此部分告訴人之指訴既有疑義，原判決未予釐清遽予採認，並為被告不利之
判決，自嫌率斷。(二)證人廖世凱雖證稱當日確有貸款五百萬元並將其中三百五十萬元
借予告訴人情事，惟有關告訴人黃漢清被騙後之經過情形，告訴人黃漢清指稱「（法
官問：廖世凱有無跟你去調查局？）沒有……我有叫他在店裡等我。他……早上十點
多拿錢給我……後來我接到被告電話去三和國中時，他就一直在店裡等我。後來我被
騙時，有打電話跟他說，他就趕快跑來調查局」（第一審卷第七十五頁），明白指出
其於受騙後始通知廖世凱趕至台北市調處，與證人廖世凱證稱「張志榮表示只有黃漢
清可以前來，我不得已下，就自己開車前往台北市調處……到達調查處時，看到黃漢
清在追一部車號ＢＢ｜０３９８之轎車……未追到，事後黃漢清很著急的對我說他帶
來購買黃金的四百萬元被張志榮耍計謀騙取……我即陪同黃漢清向台北市調處報案」
（偵字一四七三七號卷第四十二頁背面、第四十三頁八十六年六月二十日筆錄）等語
並不一致，廖世凱嗣再證稱「我就開車往基隆路打算去調查局跟他（黃漢清）會合，
到半路他有打電話給我說他被騙了，到了調查局就看見黃漢清在那裡……我才知道被
騙了」（第一審卷第一０五頁）等語，前後證詞亦相矛盾，果證人廖世凱證述情節屬
實，何以有此矛盾情形？另有關告訴人交付四百萬元部分，經檢察官送請法務部調查
局予以測謊鑑定結果，認告訴人黃漢清就「其遭甲○○拿走四百萬元」、「其係向廖
世凱借三百五十萬元」、證人廖世凱就「其借予黃漢清三百五十萬元」、「黃某遭甲
○○拿走四百萬元」部分，因呈情緒波動之反應，應係說謊（偵字一四七三七號卷第
一四０頁鑑定通知書參照）。按測謊鑑定本係依一般人在說謊時易產生遲疑、緊張、
恐懼、不安的心理波動現象，以科學方法利用測謊儀器予以記錄結果，本件告訴人為
被害人、證人廖世凱與本案則無利害關係，於受測時應無心理產生負擔、受到壓力之
情形發生，何以二人於受測時會有上開情形存在？證人廖世凱之證言並非全無疑義。
再依偵查卷附存摺影本（偵字一四七三七號卷第七十八頁）顯示，固有八十六年六月
七日領取五百萬元之紀錄，惟該存摺是否確為廖世凱之帳戶？與同卷之借據（第七十
五頁）是否有關？該款項何時具領？以何方式為之？現金、支票或轉帳？有無可能及
時交予告訴人？此與證人廖世凱證言之憑信性有關，原審未及調查認定並說明取捨之
依據，即遽採證人廖世凱之證言，於法亦有未當。(三)有罪之判決書，對被告有利之證
據不採納者，應說明其理由，為刑事訴訟法第三百十條第二款所明定。故有罪判決書
對於被告有利之證據，如不加採納，必須說明其不予採納之理由，否則亦難謂無判決
不備理由之違誤。上訴人甲○○於原審主張其於八十五年十至十二月間詐騙陳宏洋、
王振聲等人之金錢，經台灣台北地方法院八十七年九月二十九日八十七訴緝字第二０
四號判處有期徒刑一年確定在案，本案詐欺時間為八十六年四至六月間，與該案時間
相近屬連續犯，自為前揭確定判決既判力所及，本案應諭知免訴云云（上訴卷第八十
六頁），原審對上訴人前開有利於己之辯解未予指駁說明是否不可採信，即就本案為
實體之判決，自屬判決不備理由。(四)原判決認上訴人甲○○於取得黃俊傑之判決等資
料後，「即於同年五月二十日起去電黃漢清佯稱係調查局人員，多次約黃漢清在中正
紀念堂見面，並謊稱與局長交情很好，而調查局內部近期有一批黃金要標售，有辦法
以低價賣給黃漢清」等等，無非依告訴人黃漢清之指訴為其依據。然因證人黃俊傑於
偵查時證稱「八十六年四月二十一日我父親黃復生來北監會客問我判決書去向，並告
訴我黃漢清曾打電話給他說有人要向他拿錢……後來我請父親通知黃漢清前來北監辦
理會客以瞭解詳情」、「黃漢清第二次（七月一日）來會客，係因我寫信請他來……
因我回想起黃漢清前次向我提起有人持判決書前去找他拿錢，問我可能是何人……我
便告訴黃漢清甲○○的名字……」（偵字一九二０五號卷第七頁及背面）等語，此與
偵查卷附台灣台北監獄黃俊傑會客資料（偵字一四七三七號卷第一０六頁）亦相一致
，依黃俊傑所述，上訴人應係在八十六年四月二十日左右向告訴人黃漢清索取財物，
與告訴人所述不同，果證人黃俊傑證言無誤，何以告訴人作不同之陳述？原判決何以
採信告訴人之指訴並置證人黃俊傑之證言於不顧，並未詳予說明，亦有可議。又上訴
人於上訴本院請求傳訊證人即黃俊傑之父，以了解上訴人有無利用調查局人員之身分
各情（上訴理由(二)狀第十八頁），案經發回，應併予注意。以上或為上訴意旨所指摘
，或為本院得依職權調查之事項，應認原判決有發回更審之原因。至原判決理由五不
另為無罪之諭知部分，因公訴人認與前揭論罪科刑部分為裁判上一罪，爰一併發回，
附此說明。
據上論結，應依刑事訴訟法第三百九十七條、第四百零一條，判決如主文。
中      華      民      國    九十一    年      五      月     十五     日
                              最高法院刑事第七庭
                                  審判長法官  張  信  雄
                                        法官  賴  忠  星
                                        法官  張  清  埤
                                        法官  呂  永  福
                                        法官  林  永  茂
      右正本證明與原本無異
                                              書  記  官
中      華      民      國    九十一    年      五      月    二十二    日
